臺灣高等法院民事判決　　　　　　　　　95年度醫上字第20號
上　訴　人　許啟鴻
　　　　　　顏惠珊
被上訴人　　宋惠美
　　　　　　財團法人羅許基金會
法定代理人　許文政
共　　　同
訴訟代理人　吳振東律師
上列當事人間請求侵權行為損害賠償事件，上訴人對於中華民國
95年8月29日臺灣宜蘭地方法院94年度訴字第14號第一審判決提
起上訴，本院於96年1月30日言詞辯論終結，判決如下：
    主  文
上訴駁回。
第二審訴訟費用由上訴人負擔。
    事實及理由
一、本件上訴人主張：
    (一)被上訴人宋惠美係被上訴人財團法人羅許基金會羅東博愛
      醫院（下稱博愛醫院）婦產科護士，為從事醫療業務之人
      。緣已懷孕38週之產婦即上訴人顏惠珊，於民國88年9月
      15日凌晨4時許，因陣痛、破水至博愛醫院待產，並由被
      上訴人宋惠美照護，迄於同日凌晨6時15分許，被上訴人
      宋惠美已自胎心音監視器發現上訴人顏惠珊腹中胎兒有胎
      心音減速現象，雖立即處理，然胎兒心跳仍未恢復正常，
      被上訴人宋惠美依其專業知識，已可合理判斷胎兒於此種
      狀況下發生窒息之機會極高，應注意迅速通知醫師到場處
      理，且依當時之狀況，雖原為上訴人顏惠珊產檢之林政權
      醫師恰在國外，但醫院內仍有值班醫師陳達，詎疏未注意
      通知醫師，迄於同日上午6時40分許，胎兒之頭部下降至
      上訴人顏惠珊之陰道口而清晰可見時，始聯絡婦產科醫師
      莊志吉前來接生，而莊志吉醫師於同日上午6時47分抵達
      產房，上訴人顏惠珊則於同日上午6時49分分娩產出胎兒
      許雅筑。嗣因許雅筑出生活動狀況不佳，且無呼吸，莊志
      吉醫師乃通知小兒科醫師進行急救，惟許雅筑仍因吸入性
      肺炎，延至88年9月16日上午8時36分因呼吸性衰竭而不治
      死亡。而許雅筑係上訴人二人熱切企盼誕生之第一胎，其
      死亡係緣於醫護人員之過失而死亡，於上訴人二人心靈之
      創傷，至深且鉅，所致精神之痛苦，迄今難於抒解。
    (二)又上訴人二人在行政院衛生署提出其最後一次醫事審議委
      員會鑑定函（92年10月16日衛署醫字第0920212368號函）
      之前，尚無法確知被上訴人宋惠美之行為有過失，而可認
      為係侵權行為，故上訴人二人於提起本件訴訟尚未逾2年
      ，請求權時效不能認已消滅等情，爰依侵權行為之法律關
      係，求為命被上訴人宋惠美及其僱用人博愛醫院連帶賠償
      上訴人精神慰撫金新臺幣（下同）400萬元及自88年9月16
      日起至清償日止，按年息百分之5計算利息之判決（原審
      為上訴人敗訴之判決，上訴人聲明不服提起上訴，聲明更
      正為被上訴人應連帶給付上訴人各200萬元本息）。並上
      訴聲明：(一)原判決廢棄。(二)被上訴人應連帶給付上訴人各
      200萬元及自88年9月16日起，至清償日止，按年息百分之
      5計算之利息（見本院卷第25頁、第47頁之筆錄）。
二、被上訴人則以：
    (一)上訴人顏惠珊於88年9月15日上午4時許，因陣痛、破水至
      博愛  醫院待產，由被上訴人宋惠美負責照顧及觀察生產
      狀況。上訴人顏惠珊到院時，其子宮頸已擴張約6公分，
      其後續產程進展快速正常，被上訴人宋惠美於同日上午6
      時許將上訴人顏惠珊送入產房待產，當時胎兒心音監視紀
      錄均正常。於同日上午6時15分許，胎兒心音監視紀錄出
      現胎心音減速情形，被上訴人宋惠美立即給予氧氣，增加
      點滴灌注及幫助產婦左側臥，以增加胎兒供氧，其胎心音
      仍維持在每分鐘90至150次，且其發生減速時間少於10分
      鐘。而造成心跳減速或心跳過慢之原因，可能係臍帶或胎
      頭受壓迫所引起，第2產程發生胎心跳減速，乃文獻上所
      常見。本案依當日上午6時15分至40分之胎心音監視報告
      ，雖顯示曾有幾次異常減速情形，但因其情形未達美國婦
      產科醫學會1989年對重大變異性胎心音減速之定義，即「
      小於每分鐘70次，且持續超過60秒」之標準，且其5次胎
      心音減速與該名產婦之子宮收縮情形正相配合（約3分鐘1
      次），殊無不正常等情事，是被上訴人宋惠美依其專業知
      識及臨床經驗研判，所為之措施，自無過失可言。
    (二)又上訴人於許雅筑死亡後，即報請臺灣宜蘭地方法院（下
      稱宜蘭地院）檢察署相驗，該署檢察官偵辦後，曾將本案
      相關事證送請行政院衛生署醫事審議委員會（下稱醫審會
      ）鑑定，醫審會於89年9月29日以衛署醫字第890020515號
      函檢附之第89126號鑑定書，已認定被上訴人宋惠美就上
      訴人顏惠珊之照護過程有過失，嗣上訴人顏惠珊並於90年
      1月6日就該鑑定書提出陳述意見狀，足見上訴人獲悉該鑑
      定書之日期，應早於其提出該陳述意見狀之日期，則上訴
      人至遲於當時已知悉何人為加害人及侵權行為。縱因無法
      確知上訴人獲悉該鑑定書之日期，姑且以上訴人提出該陳
      述意見狀之日期（即90年1月6日）為其知悉被上訴人宋惠
      美為加害人及侵權行為之日期，並為本件損害賠償請求權
      時效之起算日，乃上訴人遲至93年2月12日始提起本件訴
      訟，請求權已因逾二年不行使而消滅等語，資為抗辯。並
      答辨聲明：上訴駁回。
三、兩造不爭執事項：
    (一)被上訴人宋惠美係博愛醫院婦產科護士，且領有合格之助
      產士執照。
    (二)上訴人顏惠珊於88年9月15日凌晨4時許，因陣痛、破水至
      博愛醫院待產，並由被上訴人宋惠美照護，迄於同日凌晨
      6時15分許，被上訴人宋惠美自胎心音監視器發現上訴人
      顏惠珊腹中胎兒有胎心音減速現象，即加以處理，並於同
      日上午6時40分許，胎兒之頭部下降至上訴人顏惠珊陰道
      口時，聯絡婦產科醫師莊志吉接生。
    (三)莊志吉醫師於同日上午6時47分抵達產房，上訴人顏惠珊
      則於同日上午6時49分分娩產出胎兒許雅筑。嗣因許雅筑
      出生活動狀況不佳，且無呼吸，莊志吉醫師乃通知小兒科
      醫師進行急救，惟許雅筑仍因吸入性肺炎，延至88年9月
      16日上午8時36分因呼吸性衰竭而不治死亡之事實，為兩
      造所不爭執（見本院卷第33、34頁之筆錄、第37頁之書狀
      ），並有宜蘭地院93年度訴字第14號刑事判決可證（見宜
      蘭地院93年度羅調字第66號卷第3頁至第13頁），堪信為
      真實。
四、本件經依民事訴訟法第463條準用同法第270條之1第1項第3
    款規定，整理並協議簡化爭點後，兩造同意就本院95年12月
    4日準備程序中，兩造協議簡化之爭點為辯論範圍。本件兩
    造之爭執點為：(一)上訴人之損害賠償請求權是否已罹於時效
    而消滅？(二)被上訴人宋惠美之接生行為有無過失？（見本院
    卷第34頁之筆錄）。茲分述如下：
    (一)本件上訴人主張伊等在醫審會在提出最後一次鑑定函（92
      年10月16日衛署醫字第0920212368號函）之前，尚無法確
      知被上訴人宋惠美之行為有過失，而可認為係侵權行為，
      故伊等提起本件訴訟尚未逾2年，請求權時效不能認已消
      滅云云。惟查：
      按所謂知有損害，非僅指單純知有損害而言，其因而受
        損害之他人行為為侵權行為，亦須一併知之，若僅知受
        損害及行為人，而不知其行為之為侵權行為，則無從本
        於侵權行為請求賠償，時效即無從進行。又關於侵權行
        為損害賠償請求權之消滅時效，應以請求權人實際知悉
        損害及賠償義務人時起算，非以知悉賠償義務人因侵權
        行為所構成之犯罪行為經檢察官起訴，或法院判決有罪
        為準（最高法院46年台上字第34號、72年台上字第738
        號判例參照）。
      本件上訴人於許雅筑死亡後，即報請宜蘭地院檢察署相
        驗，該署檢察官偵辦後，曾將本案相關事證送請醫審會
        鑑定，醫審會於89年9月29日函送之鑑定書，已認被上
        訴人宋惠美就上訴人顏惠珊之照護過程有過失，有行政
        院衛生署書函及所附之鑑定書可考（見外放宜蘭地院檢
        察署88年度相字第346號相驗卷《下稱相驗卷》第71頁
        至第73頁）。嗣上訴人顏惠珊於90年1月6日就該鑑定書
        提出陳述意見狀，即指出「…衛署醫字第0890020515號
        函及編號89126之鑑定書確定羅東博愛醫院之院方及護
        理人員均有處理不當之情形」，並反對博愛醫院再鑑定
        之聲請，有該意見狀可查（見宜蘭地院94年度訴字第14
        號卷第17頁）。足見上訴人獲悉該鑑定書之日期，應早
        於其提出該陳述意見狀之日期，上訴人至遲於當時應已
        知悉何人為加害人及侵權行為。縱無法確知上訴人獲悉
        該鑑定書之日期，姑且以上訴人提出該陳述意見狀之日
        期，即90年1月6日為知被上訴人宋惠美為加害人及侵權
        行為之日期，並為本件損害賠償請求權時效之起算日，
        乃上訴人遲至93年2月12日始提起本件訴訟，有刑事附
        帶民事訴訟起訴狀可考（見宜蘭地院93年度附民字第11
        號卷第1頁），是上訴人之請求權已因逾二年不行使而
        消滅。
    (二)上訴人雖主張應以偵查中最後一次之鑑定意見即醫審會第
      3次鑑定報告時間即92年10月16日為基準日（見外放之相
      驗卷第227頁之行政院衛生署書函），而認此時上訴人始
      知悉被上訴人宋惠美之行為構成侵權行為云云。惟查本件
      案發後，上訴人許啟鴻於宜蘭開羅派出所接受警訊時陳稱
      ：「…因醫院處理不當，致胎兒出生後死亡，我向警方報
      案」、「我對院方（指博愛醫院）處理生產過程我很不滿
      意，…第二，我太太（指上訴人顏惠珊）待產時，院方都
      沒有醫生到產房檢查，直到最後護士才告知我林醫師不在
      ，…我覺得院方處理的前後，都令我不能接受」、「我要
      告院方處理不當，致使我的小孩死亡」（見外放之相驗卷
      第3、4頁之警訊筆錄）；而上訴人顏惠珊於88年10月11日
      向宜蘭地院檢察署遞狀陳稱：「…因院方（指博愛醫院）
      之行政及醫療疏失，致聲請人（指上訴人顏惠珊）之幼女
      出生後不久隨即死亡」（見外放之相驗卷第22頁之聲請狀
      ）。上訴人此時雖就其女許雅筑之死亡，主觀上認定博愛
      醫院醫療過程不當，惟關於醫療疏失之原因及何人為侵權
      行為人，在未經醫事鑑定前，當無知悉之可能。嗣本件醫
      療糾紛經醫審會於89年9月29日以衛署醫字第0890020515
      號函檢送之醫事鑑定意見（第1次醫事鑑定）中，已認被
      上訴人宋惠美於處理過程中具有疏失（見外放之相驗卷第
      71頁至第73頁之行政院衛生署書函及所附之鑑定書）。而
      就第1次醫事鑑定報告於89年11月16日經檢察官提示、影
      印供上訴人許啟鴻參考（見外放之相驗卷第78頁之訊問筆
      錄）。上訴人顏惠珊復於90年1月8日（具狀日期為90年1
      月6日）向宜蘭地院檢察署具狀陳述：「…，經鈞署轉請
      行政院衛生署醫事審議委員會鑑定，有衛署醫字第089002
      0515號函及編號89126之鑑定書確定羅東博愛醫院之院方
      及護理人員均有處理不當之情形」（見外放之相驗卷第
      101頁之意見狀），足見上訴人至遲於90年1月6日已知悉
      第1次醫事鑑定之內容中關於被上訴人宋惠美於生產過程
      中有疏失，上訴人此時確已知悉本件侵權行為關於侵害之
      原因及何人為賠償義務人。乃上訴人竟遲至93年2月12日
      ，始提起本件民事訴訟（見宜蘭地院93年度附民字第11號
      卷第1頁之刑事附帶民事訴訟起訴狀），其請求權已因逾
      二年期間不行使而消滅。
    (三)按連帶債務人中之一人消滅時效已完成者，依民法第276
      條第2項規定，固僅該債務人應分攤之部分，他債務人亦
      同免其責任，惟民法第188條第3項規定僱用人賠償損害時
      ，對於為侵權行為之受僱人有求償權，則僱用人與受僱人
      間並無應分擔部分可言，倘被害人對為侵權行為之受僱人
      之損害賠償請求權消滅時效已完成，如僱用人不得援用受
      僱人之時效利益，就全部債務同免責任，則於其為全部清
      償後，尚得向受僱人為全部求償，無異剝奪受僱人之時效
      利益，顯非事理之平，是僱用人應得援用該受僱人之時效
      利益拒絕全部給付（最高法院85年度台上字第651、1131
      號判決參照）。查上訴人對被上訴人宋惠美之侵權行為請
      求權既已罹於時效而消滅，則上訴人主張被上訴人羅東醫
      院應負僱用人連帶賠償責任部分，羅東醫院自得援用被上
      訴人宋惠美之時效利益，拒絕上訴人之請求。
    (四)末按時效完成後，債務人得拒絕給付，民法第144條第1項
      定有明文。故請求權之消滅時效完成後，債務人雖有拒絕
      給付之抗辯權，仍須債務人行使其抗辯權，始可認請求權
      已歸消滅。查本件上訴人係依侵權行為之法則向被上訴人
      主張損害賠償請求，因被上訴人抗辯上訴人之請求權已罹
      於時效而消滅，拒絕給付，是上訴人請求被上訴人連帶給
      付上訴人每人各200萬元，自屬無據。
五、綜上所述，上訴人依據侵權行為之法則，請求被上訴人應連
    帶給付上訴人每人各200萬元及自88年9月16日起，至清償日
    止，按年息百分之5計算之利息，自屬不應准許。從而原審
    所為上訴人敗訴之判決，並無不合。上訴論旨指摘原判決不
    當，求予廢棄改判，為無理由，應駁回其上訴。
六、兩造其餘之攻擊或防禦方法及所用之證據，經本院斟酌後，
    認為均不足以影響本判決之結果，無庸逐一論列。
七、據上論結，本件上訴為無理由，依民事訴訟法第449條第1項
    、第78條、第85條第1項前段，判決如主文。
中    華    民    國    96    年    2     月    13    日
                  民事第七庭
                      審判長法  官  鄭三源
                            法  官  黃嘉烈
                            法  官  王聖惠
正本係照原本作成。
上訴人如不服本判決，應於收受送達後20日內向本院提出上訴書
狀，其未表明上訴理由者，應於提出上訴後20日內向本院補提理
由書狀（均須按他造當事人之人數附繕本）上訴時應提出委任律
師或具有律師資格之人之委任狀；委任有律師資格者，另應附具
律師資格證書及釋明委任人與受任人有民事訴訟法第466條之1第
1項但書或第2項（詳附註）所定關係之釋明文書影本。
中    華    民    國    96    年    2     月    13    日
                            書記官  陳樂觀
附註：
民事訴訟法第466條之1（第1項、第2項）：
對於第二審判決上訴，上訴人應委任律師為訴訟代理人。但上訴
人或其他法定代理人具有律師資格者，不在此限。
上訴人之配偶、三親等內之血親、二親等內之姻親，或上訴人為
法人、中央或地方機關時，其所屬專任人員具有律師資格並經法
院認為適當者，亦得為第三審訴訟代理人。